臺灣高等法院民事判決
109年度重上字第49號
上  訴  人  侯榮    
訴訟代理人  蘇軒儀律師
追  加原告  侯欣    



上二人共同
訴訟代理人  莫詒文律師
            張智婷律師
被  上訴人  駱文敬  
訴訟代理人  吳仲立律師
被  上訴人  駱文敏  

訴訟代理人  王薏瑄律師
            趙興偉律師
            吳佩蓮律師
上列當事人間請求確認買賣關係不存在等事件，上訴人對於中華
民國108年11月21日臺灣臺北地方法院107年度重訴字第1272號第
一審判決提起上訴，並為訴之追加，本院於110年3月24日言詞辯
論終結，判決如下：
    主      文
原判決關於駁回上訴人後開第二項之訴部分，及該部分假執行之
聲請，暨訴訟費用之裁判均廢棄。
被上訴人應於繼承駱文琦遺產範圍內連帶給付上訴人新臺幣壹仟
零肆拾玖萬零捌佰捌拾叁元，及自民國一百零七年十一月七日起
至清償日止，按年息百分之五計算之利息。
其餘上訴及追加原告之訴均駁回。
第一、二審訴訟費用，由被上訴人連帶負擔百分之八十四，餘由
上訴人負擔。追加之訴訴訟費用由追加原告負擔。
本判決所命給付部分，於上訴人以新臺幣參佰伍拾萬元為被上訴
人供擔保後，得假執行，但被上訴人如以新臺幣壹仟零肆拾玖萬
零捌佰捌拾叁元為上訴人供擔保後，得免為假執行。
其餘假執行之聲請駁回。
    事實及理由
壹、程序方面：
一、按於第二審為訴之變更、追加或提起反訴，非經他造同意，
    不得為之。但訴訟標的對於數人必須合一確定時，追加其原
    非當事人之人為當事人，不在此限，民事訴訟法第446條第1
    項但書、第255條第1項第5款分別定有明文。查上訴人主張
    坐落臺台北市○○區○○段○○段000地號土地，權利範圍1862/10
    000，及其上同段0000建號建物（門牌號碼臺北市○○○路○段0
    0巷00號3樓，下稱系爭房屋），權利範圍全部（下合稱系爭
    不動產）原為訴外人即伊之祖父丙○○所有，於民國102年5月
    21日以買賣為原因，移轉登記予訴外人即被上訴人戊○○、丁
    ○○之胞姐駱文琦（下稱系爭買賣關係、系爭所有權移轉登記
    ），丙○○於106年7月3日死亡後，原由全體繼承人即訴外人
    甲○○（丙○○之獨子，為大陸地區人民）及上訴人繼承丙○○之
    遺產，因甲○○未於繼承開始起3年內以書面向法院為繼承之
    表示，視為拋棄繼承權，改由次親等直系血親卑親屬之乙○
    （為丙○○之孫，甲○○之子，為大陸地區人民）與上訴人共同
    繼承丙○○之就系爭買賣關係之權利，爰訴請確認丙○○與駱文
    琦間就系爭不動產所為之系爭買賣關係不存在，請求被上訴
    人塗銷系爭所有權移轉登記等。上訴人主張漏列公同共有人
    乙○為原告，於本院追加乙○為原告，經核與上開規定並無不
    合。
二、按「大陸地區人民繼承臺灣地區人民之遺產，應於繼承開始
    起3年內以書面向被繼承人住所地之法院為繼承之表示；逾
    期視為拋棄其繼承權。」、「繼承之拋棄，溯及於繼承開始
    時發生效力。」，臺灣地區與大陸地區人民關係條例（下稱
    兩岸條例）第66條第1項、民法第1175條分別定有明文。查
    甲○○係丙○○之子，為大陸地區人民，甲○○未於繼承開始起3
    年內以書面向法院為繼承之表示等情，有繼承系統表及大陸
    地區天津市北方公證處公證書、原法院109年8月31日北院忠
    家109科繼1492字第1099025213號函等在卷可考（見原審卷
    一第23、29至31頁；本院卷一第543頁），則依上開規定，
    甲○○已視為拋棄繼承權，並溯及於繼承開始時發生效力。本
    件上訴人係依系爭買賣關係及繼承之法律關係等，請求被上
    訴人為給付，核屬公同共有權利之行使，其訴訟標的對於丙
    ○○之全體繼承人必須合一確定。雖甲○○於原審以原告身分與
    上訴人共同提起本件訴訟，但於原審判決後，僅上訴人提起
    上訴，甲○○既已視為拋棄繼承，溯及於繼承開始時發生效力
    ，則上訴人之上訴效力尚未及於甲○○，即無將甲○○列為視同
    上訴人之必要。
三、按在第二審訴之變更或追加，非經他造同意不得為之，但請
    求之基礎事實同一者、減縮應受判決事項之聲明者，不在此
    限，民事訴訟法第446條第1項、第255條第1項第2款、第3款
    分別定有明文。上訴人在原審先位訴請確認系爭買賣關係不
    存在，依民法第767條第1項前段、中段規定，請求被上訴人
    辦理系爭不動產繼承登記後，將系爭所有權移轉登記塗銷，
    嗣上訴人上訴後，因被上訴人就系爭不動產已於108年3月15
    日完成繼承登記（見本院卷一第203頁），遂撤回上開辦理
    繼承登記之請求，並追加依民法第179條規定，請求被上訴
    人將系爭不動產返還移轉登記予上訴人及追加原告；另就原
    審備位、再備位請求部分，依民法第1148條第2項規定，變
    更請求被上訴人於繼承駱文琦遺產範圍內連帶給付。核上訴
    人上開先位撤回請求及備位、再備位變更請求部分，均係減
    縮應受判決事項之聲明；先位追加請求返還移轉登記之基礎
    事實則係基於系爭買賣關係所衍生之爭執，與民事訴訟法第
    446條第1項但書及第255條第1項第2款、第3款規定相符，應
    予准許。
貳、實體方面：
一、上訴人及追加原告主張：系爭不動產原為伊等之祖父丙○○所
    有，伊等於丙○○106年7月3日死亡後，發現系爭不動產前於1
    02年5月21日以買賣為原因，移轉登記予被上訴人之被繼承
    人駱文琦。惟系爭不動產買賣公契約記載買賣價金為新臺幣
    （下同）1,249萬0,883元，而丙○○之遠東國際商業銀行臺北
    南門分行帳號：00000000000000號帳戶（下稱丙○○遠東銀行
    帳戶）雖於103年1月10日由駱文琦匯入600萬元，然於同日
    即轉匯300萬元至駱文琦之帳號00000000000000號帳戶（下
    稱系爭駱文琦帳戶），其餘300萬元固於同日辦理丙○○之定
    存，但於104年1月15日連同本金、孳息一併轉匯辦理駱文琦
    之定存，顯見係由駱文琦製造其交付丙○○買賣價金之金流假
    象，丙○○與駱文琦間實未達成買賣之意思表示合致，故系爭
    買賣關係不存在，伊得依繼承關係及民法第767條第1項前段
    、中段及民法第179條規定，請求被上訴人將系爭所有權移
    轉登記予以塗銷，或將系爭不動產移轉登記予伊等。退步言
    ，縱認系爭買賣關係為真，然駱文琦尚未給付買賣價金予丙
    ○○，伊得依繼承關係及民法第367條規定，求為命被上訴人
    給付買賣價金之判決等情。原審就此上訴人本訴部分為上訴
    人敗訴之判決，上訴人提起上訴後，並為訴之追加，上訴聲
    明：㈠原判決關於駁回上訴人部分廢棄。㈡上開廢棄部分：⒈
    先位聲明：⑴確認丙○○與駱文琦間就系爭不動產所為系爭買
    賣關係不存在。⑵被上訴人應將系爭所有權移轉登記予以塗
    銷，或將系爭不動產返還移轉登記予上訴人及追加原告。⒉
    備位聲明：⑴被上訴人應於繼承駱文琦之遺產範圍內，連帶
    給付上訴人1,049萬0,883元，及自起訴狀繕本送達翌日起至
    清償日止，按年息百分之五計算之利息。⑵願供擔保請准宣
    告假執行。⒊再備位聲明：⑴被上訴人應於繼承駱文琦之遺產
    範圍內，連帶給付上訴人及追加原告1,249萬0,883元，暨自
    民事準備㈤狀繕本送達翌日起至清償日止，按年息百分之五
    計算之利息。⑵願供擔保請准宣告假執行。追加原告訴之聲
    明：㈠先位聲明：⒈確認丙○○與駱文琦間就系爭不動產所為之
    系爭買賣關係不存在。⒉被上訴人應將系爭所有權移轉登記
    予以塗銷。或將系爭不動產返還移轉登記予上訴人及追加原
    告。㈡備位聲明：⒈被上訴人應於繼承駱文琦之遺產範圍內，
    連帶給付追加原告200萬元，及自民事準備㈤狀繕本送達翌日
    起至清償日止，按年息百分之五計算之利息。⒉願供擔保請
    准宣告假執行。㈢再備位聲明：⒈被上訴人應於繼承駱文琦之
    遺產範圍內，連帶給付上訴人及追加原告1,249萬0,883元，
    暨自民事準備㈤狀繕本送達翌日起至清償日止，按年息百分
    之五計算之利息。⒉願供擔保請准宣告假執行。
二、被上訴人部分：
  ㈠戊○○以：丙○○夫婦之獨子甲○○居住在大陸地區，無法就近照
    顧丙○○，丙○○之孫女即上訴人雖在臺灣，並為我國國民，但
    祖孫2人不親近，而駱文琦與丙○○夫婦具有師生關係，並為
    丙○○之義女，駱文琦長年奉養照顧丙○○，雙方情同父女。丙
    ○○將系爭不動產贈與駱文琦時，雙方基於節稅考量，遂以買
    賣方式辦理系爭所有權移轉登記，此部分行為乃通謀虛偽意
    思表示，實隱藏贈與之法律關係，依民法第87條第2項規定
    ，應適用民法贈與行為之規定。又甲○○係被繼承人丙○○之第
    一順位繼承人，甲○○提起本件一審訴訟，代表其向被繼承人
    丙○○住所地法院（即原法院）為繼承之表示，而上訴人及追
    加原告均係甲○○之子女，非屬兩岸條例第67條第1項規定之
    臺灣地區同為繼承之人或後順序之繼承人，故上訴人及追加
    原告對於丙○○之遺產均無繼承權，本件訴請確認系爭買賣關
    係不存在，即無確認利益，上訴人及追加原告請求塗銷以買
    賣為原因之所有權移轉登記，返還移轉登記予上訴人及追加
    原告，或依買賣關係請求伊等給付買賣價金，均無理由等語
    ，資為抗辯。並答辯聲明：㈠上訴及追加之訴均駁回。㈡如受
    不利判決，願供擔保請准宣告免為假執行。
　㈡丁○○以：丙○○生前感念駱文琦長期盡心盡力之照顧，將系爭
    不動產「全部」贈與駱文琦；或雙方以駱文琦匯款予侯靖「
    600萬元範圍內」成立買賣關係，就「超過600萬元部分」則
    成立贈與關係，此由系爭不動產之市價至少3,500萬元，系
    爭不動產買賣私契約卻約定買賣價金為1,500萬元，及丙○○
    生前未曾向駱文琦追討買賣價金，即足證明等語，資為抗辯
    。並答辯聲明：㈠上訴及追加之訴均駁回。㈡如受不利之判決
    ，願供擔保請准宣告免為假執行。
三、兩造不爭執事項（見原審卷二第56、57頁，並由本院依相關
    卷證為部分文字修正）：
　㈠上訴人、追加原告均為丙○○之孫，及丙○○獨子甲○○之子女，
    上訴人為臺灣地區人民，追加原告則為大陸地區人民。丙○○
    已於106年7月3日死亡，其配偶吳劍平則於95年11月11日死
    亡。
  ㈡駱文琦於50年間就讀臺灣市立女子中學（現更名為臺北市立
    金華國民中學）時，為吳劍平之學生。
　㈢系爭不動產原為丙○○所有，於102年3月26日以買賣為原因，
    於同年5月21日移轉所有權登記予駱文琦。
　㈣丙○○遠東銀行帳戶於103年1月10日由駱文琦匯入600萬元，於
    同日匯出300萬元至系爭駱文琦帳戶內。
  ㈤駱文琦於107年5月17日死亡，被上訴人均係駱文琦之胞弟，
    其等未聲明拋棄繼承，均為駱文琦之法定繼承人。
　上開事實為兩造所不爭（見原審卷二第56、57頁），並有除戶
  戶籍謄本、繼承系統表、大陸地區天津市北方公證處公證書、
  戶口名簿、戶籍謄本、吳劍平日記、系爭不動產登記謄本、異
  動索引、系爭不動產所有權買賣移轉契約書、土地登記申請書
  、丙○○遠東銀行帳戶交易明細、取款條等在卷可稽（見原審卷
  一第23至63、97至103、111至114、223、224、280至282頁；
  原審卷二第12、13、23、207頁；本院卷一第235頁），應堪信
  為真。
四、本院判斷：
　㈠上訴人為被繼承人丙○○之繼承人，追加原告已視為拋棄繼承
    權：
　⒈按「繼承，因被繼承人死亡而開始。」、「繼承人自繼承開
    始時，除本法另有規定外，承受被繼承人財產上之一切權利
    、義務。但權利、義務專屬於被繼承人本身者，不在此限。
    」、「遺產繼承人，除配偶外，依下列順序定之：㈠直系血
    親卑親屬。㈡父母。㈢兄弟姊妹。㈣祖父母。」、「同一順序
    之繼承人有數人時，按人數平均繼承。但法律另有規定者，
    不在此限。」，民法第1147條、第1148條第1項、第1138條
    、第1141條分別定有明文。次按「大陸地區人民依本條例第
    66條規定繼承臺灣地區人民之遺產者，應於繼承開始起3年
    內，檢具下列文件，向繼承開始時被繼承人住所地之法院為
    繼承之表示：聲請書。被繼承人死亡時之除戶戶籍謄本及
    繼承系統表。符合繼承人身分之證明文件。前項第一款聲
    請書，應載明下列各款事項，並經聲請人簽章：聲請人之
    姓名、性別、年齡、籍貫、職業及住、居所；其在臺灣地區
    有送達代收人者，其姓名及住、居所。為繼承表示之意旨
    及其原因、事實。供證明或釋明之證據。附屬文件及其件
    數。地方法院。年、月、日。第1項第3款身分證明文件，
    應經行政院設立或指定之機構或委託之民間團體驗證；同順
    位之繼承人有多人時，每人均應增附繼承人完整親屬之相關
    資料。」、「被繼承人在臺灣地區之遺產，由大陸地區人民
    依法繼承者，其所得財產總額，每人不得逾新臺幣2百萬元
    。超過部分，歸屬臺灣地區同為繼承之人；臺灣地區無同為
    繼承之人者，歸屬臺灣地區後順序之繼承人；臺灣地區無繼
    承人者，歸屬國庫。」，兩岸條例施行細則第59條第1至3項
    、兩岸條例第67條第1項亦有明定。依前開規定可知，繼承
    人於被繼承人死亡時，當然承受被繼承人財產上之一切權利
    義務，並無待於繼承人之承認，而依兩岸條例第66條第1項
    規定，大陸地區繼承人應於繼承開始3年內以書面向被繼承
    人住所地之法院為繼承之表示，始得解免被視為拋棄繼承。
　⒉經查，被繼承人丙○○於106年7月3日死亡後，其獨子甲○○為其
    繼承人，而甲○○係大陸地區人民，依兩岸條例第66條第1項
    規定，丙○○應於繼承開始，即106年7月3日起3年內，以書面
    向被繼承人丙○○住所地之法院即原法院（見原審卷一第25頁
    之除戶戶籍謄本）為繼承之表示，逾期即視為拋棄繼承。而
    丙○○死亡後，甲○○迄未以書面向原法院為繼承之表示，此有
    原法院109年8月31日北院忠家109科繼1492字第1099025213
    號函可證（見本院卷一第543頁），故甲○○依法視為拋棄繼
    承權；又依民法第1176條第5項「第一順序之繼承人，其親
    等近者均拋棄繼承權時，由次親等之直系血親卑親屬繼承」
    規定，應改由甲○○之子女繼承丙○○之遺產。被上訴人雖抗辯
    ：甲○○向原法院提起本件訴訟時，已檢具丙○○之除戶戶籍謄
    本、繼承系統表等文件，已符合於3年內向被繼承人住所地
    之法院為繼承表示之要件；甲○○係第一順序繼承人，其既已
    為繼承之表示，而上訴人及追加原告均係甲○○之子女，非屬
    兩岸條例第67條第1項規定之臺灣地區同為繼承之人或後順
    序之繼承人，故上訴人及追加原告對於丙○○之遺產均無繼承
    權云云。然揆諸兩岸條例施行細則第59條第1至3項規定，大
    陸地區人民向我國法院為繼承之表示，應屬「要式行為」，
    甲○○既未檢具聲請書及相關必要文件向原法院為繼承之表示
    ，依民法第73條「法律行為，不依法定方式者，無效」規定
    ，尚難以甲○○向原法院提起本件訴訟，逕認其已為繼承之表
    示。況丙○○雖於繼承開始之3年內，提起本件訴訟，惟究其
    起訴之內容，僅就原為被繼承人丙○○所有之系爭不動產為請
    求，與表示繼承之大陸地區人民，將同時承受被繼承人財產
    上一切權利義務不同；又民事訴訟係人民依法定程序，請求
    司法機關以公權力保護其私法上權利或利益之行為，其所獲
    得本案終局判決之效力，除有特別規定者外，僅對當事人、
    訴訟繫屬後為當事人之繼受人、訴訟繫屬後為當事人或其繼
    受人占有請求之標的物者有既判力，具有相對性，而向法院
    為繼承之表示，則具有公示性，大陸地區之繼承人可藉此解
    免被視為拋棄繼承，而享有繼承遺產之權利，第三人如對於
    被繼承人有債權存在，亦可向法院查詢，確定該繼承人已繼
    承債務，債權人可以對表示繼承之大陸地區人民行使債權，
    兩者容有不同，自不能以丙○○向原法院提起本件訴訟，即認
    為已經依兩案條例第66條第1項規定表示繼承。被上訴人抗
    辯丙○○之繼承人為甲○○1人云云，尚不足採。
　⒊至追加原告為甲○○之子，其因前順序繼承人甲○○視為拋棄繼
    承權，原得依民法第1176條第5項規定取得繼承權。然追加
    原告係大陸地區人民，其未於繼承開始即106年7月3日起3年
    內，以書面向原法院為繼承之表示，依法亦視為拋棄繼承權
    。追加原告雖主張：應自甲○○於109年7月3日視為拋棄繼承
    時，方起算伊依兩岸條例第66條之3年繼承表示期間等語。
    惟按兩岸條例條例第66條第1項規定大陸地區繼承人應於「
    繼承開始起3年內」為繼承之表示，係指自被繼承人死亡時
    起算3年而言，是大陸地區人民繼承臺灣地區人民遺產，應
    在被繼承人死亡時起算3年內為繼承之表示，方符合避免繼
    承之法律關係久懸不決，影響臺灣地區經濟秩序之穩定及共
    同繼承人權益之立法本旨（該條81年7月31日立法理由、內
    政部87年3月18日台內第字第8703291號函文意旨參照），追
    加原告此節主張，即不足取。從而，追加原告已視為拋棄繼
    承權，並溯及於繼承開始時發生效力，則其依繼承關係為本
    件先位、備位及再備位之請求，均無理由，不應准許。至追
    加原告所舉行政院大陸委員會85年6月17日陸法字第850703
    9號函文意旨已為該會87年2月16日陸法字第8702154號函文
    及內政部上開函文所變更，附此敘明。
　㈡上訴人先位聲明部分：
　⒈按「當事人互相表示意思一致者，無論其為明示或默示，契
    約即為成立。」、「稱買賣者，謂當事人約定一方移轉財產
    權於他方，他方支付價金之契約。當事人就標的物及其價金
    互相同意時，買賣契約即為成立。」，民法第153條第1項、
    第345條分別定有明文。觀之上訴人不爭執真正之土地所有
    權買賣移轉契約書及建築改良物所有權買賣移轉契約書（下
    稱系爭買賣公契），其上載明買受人為駱文琦，出賣人為丙
    ○○，買賣標的為系爭不動產，土地部分價金為1,218萬4,183
    元，房屋部分價金為30萬6,700元（按合計為1,249萬0,883
    元）等語（見原審卷一第43至49頁；本院卷一第179、181頁
    ）；不動產買賣契約書（系爭買賣私契）亦記載：買方為駱
    文琦、賣方為丙○○，買賣總價為1,500萬元；依現況點交，
    雙方同意於完成產權移轉登記日起5日內，丙○○將房屋交付
    之同時，駱文琦應支付尾款於丙○○等語（見本院卷一第167
    至177頁），並由丙○○及駱文琦分別在系爭買賣公契、系爭
    買賣私契之「賣方（出賣人）」及「買方（買受人）」欄位
    簽名及用印（見原審卷第45、49頁；本院卷一第177、179、
    181頁），雖公、私契二者金額不一，但係因稅務原因（詳
    後述證人即地政士張瓊惠證述），上訴人既主張本件買賣價
    金為1,249萬0,883元，則至少在上開金額範圍內，足證丙○○
    與駱文琦已就買賣契約之必要之點即買賣標的物及價金達成
    意思表示一致，是系爭不動產買賣契約已成立，甚為灼然。
　⒉次按當事人主張有利於己之事實者，就其事實有舉證之責任
    ，民事訴訟法第277條本文已有明定。上訴人雖主張：丙○○
    無出售系爭不動產予駱文琦之真意，只是應駱文琦之要求簽
    署文件，雙方買賣意思表示不合致，故系爭買賣關係不存在
    云云。惟查，證人即承辦系爭不動產過戶之地政士張瓊惠於
    原審具結證稱：丙○○本人有親自到事務所委託辦理買賣過戶
    事宜，駱文琦及丙○○2人同時到事務所，均有攜帶印章，系
    爭買賣公契上蓋有丙○○之印文，是由丙○○親自交付蓋印；當
    時丙○○身體狀況不是很好，身體很彎，行走不是很方便，但
    腦袋很清楚，他講的很明確，說就是要辦理過戶；伊是受丙
    ○○及駱文琦委託辦理系爭所有權移轉登記，是由丙○○交付所
    有權狀給伊；丙○○跟伊說系爭買賣私契上填（KEY）1,500萬
    元的買賣價款，而系爭買賣公契上之土地價金，是依當年度
    土地公告現值乘上面積及權利範圍計算，建物價金則依房屋
    課稅現值計算；稅單核定下來時，伊是聯絡丙○○；伊確認移
    轉系爭不動產的原因關係是基於買賣關係等語（見原審卷二
    第186至188頁），足見丙○○確有將系爭不動產出售予駱文琦
    之真意，否則2人豈有親自委託地政士辦理買賣過戶事宜之
    必要。上訴人空言主張丙○○無出售系爭不動產之真意，只是
    應駱文琦之要求簽署文件云云，既未能舉證以實其說，此節
    主張自不足採。
　⒊被上訴人雖抗辯：丙○○將系爭不動產贈與駱文琦，雙方基於
    節稅考量，以買賣方式辦理系爭所有權移轉登記，此部分行
    為乃通謀虛偽意思表示，實隱藏贈與之法律關係，應適用贈
    與規定等語。惟按「表意人與相對人通謀而為虛偽意思表示
    者，其意思表示無效。但不得以其無效對抗善意第三人。虛
    偽意思表示，隱藏他項法律行為者，適用關於該項法律行為
    之規定。」，民法第87條定有明文，且其主張表意人與相對
    人通謀而為虛偽意思表示者，既屬變態事實，自應負舉證之
    責。被上訴人主張丙○○與駱文琦就系爭不動產之買賣乃通謀
    虛偽意思表示，依上說明，應由被上訴人就丙○○與駱文琦間
    有通謀虛偽意思表示，及2人間隱藏贈與系爭不動產之真意
    乙節負舉證責任。經查：
　　⑴證人趙中偉於原審雖證稱：駱文琦是丙○○之乾女兒，她從
      國中開始就與丙○○的太太關係非常密切，正式同住是於丙
      ○○的太太退休之後，就同住在系爭房屋，系爭房屋內有1
      間房間是駱文琦的，於丙○○太太過世後，丙○○的三餐都是
      由駱文琦照顧，醫療保健也是由駱文琦負責替他服務，等
      到丙○○中風躺在床上，包括替他清痰、導尿等工作都是由
      駱文琦來負責，不假外人，所以丙○○中風之後的生活起居
      完全由駱文琦盡心照顧；駱文琦於105年8月暑假有一次聚
      會時告訴伊，丙○○為了感謝她的照顧，就將系爭不動產贈
      與她等語（見原審卷二第199至201頁）。然證人趙中偉已
      證稱：伊所稱系爭不動產是由丙○○贈與駱文琦部分，是單
      方面聽駱文琦之敘述，並未從丙○○口中聽過，伊不知道丙
      ○○與駱文琦辦理系爭不動產移轉時是簽訂買賣契約等語（
      見原審卷二第201、202頁），足見證人趙中偉未曾向丙○○
      詢問系爭不動產有無辦理過戶，亦不清楚丙○○與駱文琦就
      系爭不動產曾簽訂買賣契約，則其所證述丙○○將系爭不動
      產贈與駱文琦等語，至多為聽聞駱文琦單方說法之傳聞證
      據，尚難以證人趙中偉此部分證述，逕採為丙○○與駱文琦
      間存在系爭不動產贈與關係之證明。
　　⑵又依證人趙中偉上開證述駱文琦長期照顧丙○○之情節，及
      被上訴人所提出駱文琦為丙○○申請看護居家長期照顧服務
      、聲請監護宣告、簽署醫療同意書、支出醫療費用及喪葬
      費用收據、宣讀祭文等（見原審卷一第140、145至148、1
      73、174、190、247至251頁；原審卷二第18頁），暨原法
      院106年度監宣字第42號監護宣告卷所附臺北市政府社會
      局調查評估報告等資料，固得證明駱文琦與丙○○夫婦感情
      深厚，並於丙○○晚年時，負責照顧丙○○之事實，然丙○○與
      駱文琦間就系爭不動產之過戶既有簽署買賣契約，並委請
      地政士以買賣為原因辦理系爭所有權移轉登記，即難單憑
      駱文琦長期照顧丙○○之行為，遽認2人已達成贈與系爭不
      動產之合意。被上訴人既未舉證證明丙○○與駱文琦間有贈
      與系爭不動產之隱藏行為，其主張系爭所有權移轉登記乃
      通謀虛偽意思表示，即屬無據。
　⒋丁○○雖抗辯：丙○○與駱文琦間，係以駱文琦匯款予丙○○「600
    萬元範圍內」成立買賣關係，就「超過600萬元部分」則成
    立贈與關係等語，並以駱文琦於103年1月10日匯款600萬元
    至丙○○遠東銀行帳戶交易明細為證。查駱文琦曾於103年1月
    10日匯款600萬元至丙○○遠東銀行帳戶，其中300萬元於同日
    轉匯入系爭駱文琦帳戶，其餘300萬元先於同日辦理丙○○之
    定存，再於104年1月15日連同定存本金、孳息合計304萬6,2
    80元，一併轉匯辦理駱文琦之定存等情，有丙○○遠東銀行帳
    戶交易明細、取款條、綜合存款活儲（存）轉定儲（存）支
    出傳票、存單開戶資料登錄單等附卷可考（見原審卷二第20
    6、207頁；本院卷一第235至241頁），固得證明駱文琦於10
    3年1月10日匯入丙○○帳戶之600萬元，最終係回歸駱文琦所
    有之事實。然觀之丙○○與駱文琦簽訂之系爭買賣公契「申請
    登記以外之約定事項」欄記載：價款待登記完畢後交付等語
    （見本院卷一第179、181頁），系爭買賣私契第3條則約定
    ：無第1、2、3期款，尾款（即交屋款）1,500萬元應於完成
    產權移轉登記日起5日內，丙○○將房屋交付之同時，駱文琦
    應支付予丙○○等語（見本院卷一第169頁）。而系爭不動產
    係於102年5月21日完成所有權移轉登記予駱文琦，已如前述
    ，顯見丙○○、駱文琦所約定交付買賣價金之時間係於同年月
    26日前，自難認駱文琦於103年1月10日匯入丙○○遠東銀行帳
    戶之600萬元，與系爭不動產之買賣價金給付有何關連性。
    丁○○此節主張自難採憑。
  ⒌綜上，上訴人就其所為「丙○○與駱文琦間未達成買賣契約之
    意思表示合致」之主張，及被上訴人就其抗辯：丙○○與駱文
    琦間之系爭買賣關係屬通謀虛偽意思表示，實隱藏贈與行為
    ，或係就駱文琦匯款丙○○600萬元部分成立買賣關係，其餘
    部分成立贈與關係云云，均未能舉證以實其說，上開主張及
    抗辯即屬無據。本院認丙○○與駱文琦就系爭不動產之移轉登
    記已成立買賣契約關係，並參酌丙○○與駱文琦簽署之系爭買
    賣公契及土地增值稅繳款書、契稅、印花稅大額憑證應納稅
    額繳款書等（見本院卷一第179至187頁），認上訴人所主張
    該2人有以系爭買賣公契所載買賣總金額1,249萬0,883元（
    計算式：土地部分12,184,183元＋建築改良物部分306,700元
    ）之買賣系爭不動產之真意。準此，上訴人先位訴請確認系
    爭買賣關係不存在，請求塗銷系爭所有權移轉登記，或返還
    移轉登記予上訴人，均不足採。
　㈡上訴人備位聲明部分：　　
　　按買受人對於出賣人，有交付約定價金之義務，民法第367
    條前段定有明文。本件上訴人主張丙○○與駱文琦就系爭不動
    產已成立系爭買賣公契之買賣關係，業經本院認定如前，且
    丙○○已將系爭不動產移轉登記予駱文琦，亦為兩造所不爭，
    是依上開規定，買受人駱文琦自負有給付買賣價金1,249萬0
    ,883元予出賣人丙○○之義務。又被上訴人既抗辯丙○○與駱文
    琦間就系爭不動產所有權移轉係成立贈與關係，顯係主張駱
    文琦未給付任何買賣價金予丙○○；至丁○○備位抗辯：丙○○與
    駱文琦間就駱文琦於103年1月10日匯款丙○○之600萬元部分
    成立買賣關係云云，尚不足取，亦如前述，自難認駱文琦就
    系爭不動產之買賣，有給付任何買賣價金予丙○○之情事。從
    而，上訴人為丙○○之唯一繼承人，原得依繼承關係及民法第
    367條規定，請求駱文琦之繼承人即被上訴人於繼承駱文琦
    之遺產範圍內給付價金1,249萬0,883元，而上訴人僅聲明請
    求給付價金1,049萬0,883元（另200萬元，上訴人主張係歸
    追加原告繼承所得），當屬有據，應予准許。
　㈢按給付無確定期限者，債務人於債權人得請求給付時，經其
    催告而未為給付，自受催告時起，負遲延責任。其經債權人
    起訴而送達訴狀，與催告有同一之效力；又遲延之債務，以
    支付金錢為標的者，債權人得請求依法定利率計算之遲延利
    息；應付利息之債務，其利率未經約定，亦無法律可據者，
    週年利率為百分之五，此觀民法第229 條第2項、第233條第
    1項前段、第203條規定甚明，上訴人自得據此規定，請求加
    付法定遲延利息。查上訴人之民事起訴狀繕本係於107年11
    月6日送達被上訴人，此有送達證書存卷可查（見原審卷一
    第91、93頁），則上訴人請求被上訴人給付自107年11月7日
    起算之法定遲延利息，並無不合。　
五、綜上所述，追加原告既未依兩岸條例第66條第1項規定，於
    被繼承人丙○○死亡時起3年內向原法院為繼承之表示，依法
    視為拋棄繼承權，並溯及於繼承開始時發生效力；且丙○○與
    駱文琦就系爭不動產已成立系爭公契之買賣關係，上訴人請
    求確認系爭買賣關係不存在，並依民法第767條第1項前段、
    中段規定，請求被上訴人將系爭所有權移轉登記塗銷，及依
    民法第179條規定，追加請求將系爭不動產返還移轉登記予
    上訴人及追加原告部分，為無理由，不應准許。原審就此先
    位之訴部分所為上訴人敗訴之判決，經核並無不合，上訴意
    旨指摘原判決此部分為不當，求予廢棄改判，為無理由。上
    訴人備位之訴依系爭買賣關係、民法第367條規定，請求被
    上訴人於繼承駱文琦遺產範圍內連帶給付1,049萬0,883元，
    及自107年11月7日起至清償日止，按年息百分之5計算之利
    息部分，為有理由，應予准許。從而原審就上開應准許部分
    ，為上訴人敗訴之判決，尚有未洽，上訴意旨指摘原判決此
    部分不當，求予廢棄改判，為有理由，爰判決如主文第2項
    所示，並就上開應准許部分定相當擔保金額為准、免假執行
    之宣告，其餘不應准許部分之假執行聲請，則應予駁回。又
    上訴人備位聲明請求既有理由，本院尚無就其再備位聲明主
    張之法律關係為裁判之必要。至於追加原告對被繼承人丙○○
    既無繼承權，其依繼承關係所為先位、備位及再備位之請求
    ，均無理由，應駁回其追加之訴。
六、本件事證已臻明確，兩造其餘之攻擊或防禦方法及所用之證
    據，經本院斟酌後，認為均不足以影響本判決之結果，爰不
    逐一論列，附此敘明。
七、據上論結，本件上訴為一部有理由、一部無理由，追加之訴
    為無理由，依民事訴訟法第450條、第449條第1項、第79條
    、第85條第2項、第463條、第390條第2項、第392條第2項，
    判決如主文。
中　　華　　民　　國　　110 　年　　4 　　月　　14　　日
                  民事第十六庭  
                        審判長法  官  朱耀平
                              法  官  呂明坤
                              法  官  羅立德
正本係照原本作成。
如不服本判決，應於收受送達後20日內向本院提出上訴書狀，其
未表明上訴理由者，應於提出上訴後20日內向本院補提理由書狀
（均須按他造當事人之人數附繕本）上訴時應提出委任律師或具
有律師資格之人之委任狀；委任有律師資格者，另應附具律師資
格證書及釋明委任人與受任人有民事訴訟法第466 條之1第1項但
書或第2項所定關係之釋明文書影本。如委任律師提起上訴者，
應一併繳納上訴審裁判費。
中　　華　　民　　國　　110 　年　　4 　　月　　16　　日
　　　　　　　　　　　    　　書記官  顧哲瑜